ACORDAO-COMPLETO-2342489

ACÓRDÃO DE RELAÇÃO

ACÓRDÃO DE RELAÇÃO 149/2019 ATA 3/2019 - PLENÁRIO

Acórdão 149/2019-TCU-Plenário
Considerando a manifestação da unidade técnica lavrada nos seguintes termos:
“	Cuidam os autos de representação formulada pela empresa Coldar Serviços de Instalação de Ar Condicionado Ltda. (CNPJ 09.218.036/0001-10) , licitante, nos termos do art. 113, § 1º, da Lei 8.666/1993, noticiando supostas irregularidades no edital Pregão Eletrônico 2018/032, do Banco do Nordeste do Brasil, ata de pregão de 18 de julho de 2018, que tinha como objeto a aquisição de equipamentos de ar condicionado para instalação de nova agência do Banco do Nordeste do Brasil em Fortaleza/CE, contemplando unidades evaporadoras VRF e unidades condensadoras VRF. 
Segundo a representante, sua desclassificação do certame se deu pelo excessivo rigor que o Banco do Nordeste empregou no julgamento, o que acabou por ocasionar prejuízo de uma melhor oferta de preço, pois a decisão findou por direcionar a vitória do certame a um licitante.
Ao final, diante das razões explanadas, requer o recebimento e processamento da presente Representação, para que o Tribunal a análise e ao final, em sendo confirmadas as irregularidades apontadas, adote as medidas de sua alçada.
Inicialmente, deve-se registrar que a representação preenche os requisitos de admissibilidade constantes no art. 235 do Regimento Interno do TCU, haja vista a matéria ser de competência do Tribunal, referir-se a responsável sujeito a sua jurisdição, estar redigida em linguagem clara e objetiva, conter nome legível, qualificação e endereço do representante, bem como encontrar-se acompanhada de documentação relacionada ao fato denunciado.
Além disso, a empresa Coldar possui legitimidade para representar ao Tribunal, consoante disposto no inciso VII do art. 237 do Regimento Interno do TCU c/c o art. 113, § 1º, da Lei 8.666/1993.
Registre-se que há interesse público no trato da irregularidade objeto da presente representação, ante a possibilidade de danos ao erário e de desrespeito a princípios constitucionais administrativos, de acordo com o artigo 103, § 1º, da Resolução TCU 259/2014.
Dessa forma, a representação poderá ser apurada, para fins de comprovar a sua procedência, nos termos do art. 234, § 2º, segunda parte, do Regimento Interno do TCU, aplicável às representações de acordo com o parágrafo único do art. 237 do mesmo RI/TCU.
De acordo com a empresa representante em sua inicial (Peça 1) , sua desclassificação se deu porque: a) a unidade evaporadora com tecnologia VRF, tipo parede, que fornecia, possuía conexão de gás de 1/2" (lê-se meia polegada) , quando o edital exige que seja de 5/8" (lê-se 5/8 de polegada) ; b) a unidade evaporadora tipo cassete de quatro vias, com tecnologia VRF, possuía pressão sonora de 36 Db, quando o edital informa que o máximo permitido seria de 35 Db; e c) a unidade evaporadora tipo cassete, de quatro vias, com tecnologia VRF, possuía conexão de gás de 1/2" quando o edital exige que seja de 5/8".
Argumenta a representante que o Banco findou por adotar um rigor excessivo, em prejuízo de uma melhor oferta de preço, direcionando a licitação. Isto acabou ocorrendo porque a divergência quanto a conexão de gás, entre a apresentada que era de 1/2" e a exigida no Edital que era de 5/8", não seria motivo de desclassificação, pois tal divergência pode ser sanada, por meio de conexões, que não ocasionariam nenhum problema às máquinas, conforme assegurado pelo fabricante LG, marca dos equipamentos orçados pela ora denunciante. Dessa maneira, quando se é exigida apenas a especificação de conexão de gás de 5/8", isso acaba por reduzir a competitividade do certame a apenas uma marca, pois com esta especificação, somente o fabricante Hitachi atenderia.
Além disso, outras vez evidenciando a pretensão do Banco do Nordeste do Brasil de só adquirir a marca Hitachi, a representante afirma haver sido desclassificada porque o aparelho que ofertou possuía pressão sonora de 36 Db, em vazão alta, quando o edital informa que o máximo permitido seria de 35 Db.
Essa exigência, prossegue, seria esdrúxula, pois o Inmetro autoriza a fabricação de equipamentos com pressão sonora de 36 Db, em vazão alta, sendo a diferença de 1 Db perceptível somente quando aferido em laboratório, através de aparelhos próprios, não sendo perceptível ao ouvido humano.
Nessas condições, a empresa representante conclui sua argumentação afirmando que o Banco do Nordeste do Brasil, ao direcionar o certame para a marca Hitachi, findou em maculá-lo, daí a necessidade de a contenda ser anulada ou haver retificação em relação a aceitação de outras marcas de ar condicionado. Como resultado dessa conduta, as quatro melhores propostas foram desclassificadas pelos mesmos motivos, quais sejam, não atendiam as especificações constantes do Edital (Conexão de gás e limite de pressão sonora) .
A própria representante acostou aos autos (peça 1. p. 3) as justificativas que o Banco do Nordeste deu para desclassificar algumas contendoras. Em apertada síntese, o BNB afirma que os equipamentos de ar condicionado objeto desta licitação seriam instalados em um novo prédio de escritórios que o Banco irá ocupar na cidade de Fortaleza/CE. 
O referido prédio não pertence ao Banco do Nordeste, sendo utilizado em decorrência da assinatura de contrato de locação com duração determinada. Esse contrato determina que é de responsabilidade do locador a reforma do edifício e a execução das instalações, cabendo, no entanto, ao locatário, o fornecimento do mobiliário e equipamentos, incluindo as máquinas de ar condicionado. Ou seja, as máquinas deveriam se adequar às instalações postas à disposição do Banco pelo locador. 
Para especificações dos equipamentos a serem adquiridos, o BNB utilizou o projeto de ar condicionado elaborado e executado no prédio pelo proprietário. O Banco destaca que a obra da agência estava em fase de conclusão quando da aquisição dos aparelhos objeto da licitação, entretanto as tubulações para os aparelhos de refrigeração foram instaladas nas fases intermediárias, pois se utilizam de passagens sobre forros e através de shafts juntamente com as demais instalações existentes. Além disso, necessitam de soldas, fixações em suportes, isolamentos, e outros itens. Tais situações impedem a realização desses serviços nas fases finais das obras.
Dessa maneira, afirmou o BNB, fica claro que a obra do prédio não poderia ficar parada aguardando a licitação para a compra dos equipamentos de ar condicionado. Diante disto, o projeto de ar condicionado disponibilizado pelo construtor, o qual, repise-se, foi executado nas fases de obra intermediárias, foi utilizado para a especificação dos equipamentos a serem adquiridos.
Por isso, os diâmetros exigidos nas especificações dos equipamentos são os executados na obra, fato este que impossibilita a instalação de equipamentos que possuem conexões de diâmetros diferentes. Por isso, houve a recusa dos modelos cujas referências comerciais eram CRNU18GSKN4 (parede de 2,0 HP) e CRNU18GTQA4 (cassete de 2,0 HP) ofertados pelo representante, pois ambos os produtos possuíam conexão de gás de 1/2", quando as tubulações já instaladas no prédio e especificadas no edital são de 5/8".
A representante argumenta em diversas ocasiões que houve o direcionamento na licitação para uma determinada marca de aparelhos de ar condicionado (Hitachi) e prejuízos à própria administração, pois os aparelhos que a representante fornecia (LG) teriam melhores preços. Ambas as alegações estão corretas, mas nenhuma das duas traria a melhor solução para o interesse público no caso concreto.
A doutrina de direito administrativo é pródiga ao tratar do caso de locações realizadas pelo poder público. Fala-se que nessas situações o poder público desce de sua potestada e celebra com o locador um contrato regido pelo direito civil e pela legislação especial atinente à instituição do inquilinato. 
Com muito mais razão, o BNB, Sociedade de Economia Mista, participante como concorrente de atividade empresarial de natureza competitiva, os serviços bancários, não poderia ter vantagem alguma em um contrato de locação. 
Se à época da assinatura do contrato ficou determinado que seria de responsabilidade do Banco adquirir e instalar os aparelhos de ar condicionado nas pré-instalações postas à sua disposição pelo proprietário do prédio, fica claro a motivação do BNB em especificar os aparelhos como o fez.
O edital do pregão refletiu exatamente essa realidade. Não houve o direcionamento por parte do Banco para a marca Hitachi. Houve, no entanto, uma decisão anterior que acabou por limitar o alcance do objeto da licitação. Mesmo assim, não se pode falar em falta ou diminuição do caráter competitivo da licitação, pois, como deve pela leitura da ata do pregão, há vários fornecedores de aparelhos Hitachi (peça 1, p. 19-33) que participaram do pregão. Além disso, não se imagina que o BNB vá direcionar um pequeno contrato de instalação de aparelhos para a Hitachi, em detrimento de outras multinacionais do ramo de refrigeração, como Springer Carrier e LG, que contavam com distribuidores participando do certame.
Da leitura do edital, deve-se aduzir, vê-se que o BNB especificou exatamente as medidas das conexões de gás e do nível de ruído aceitável. Qualquer questionamento sobre os critérios de aceitação deveria ter sido feito na ocasião adequada e não após o resultado.
Tampouco se pode inferir que o BNB possa sofrer prejuízos financeiros. Para se aferir o eventual prejuízo, deveria ser levado em conta a necessidade de retrabalho para a adaptação de uma especificação diferente e o eventual atraso nas obras que essa medida poderia acarretar. Só aí se poderia cotejar esse custo adicional com a possível diferença de preço existente entre o equipamento da LG, fornecido pela representante, e Hitachi, que acabou sendo adquirido. 
Dessa maneira, reputa-se improcedente a presente representação formulada pela Empresa Coldar Ltda. em face do Banco do Nordeste do Brasil, o que completa a proposta de encaminhamento disposta na seção imediamente seguinte desta instrução.
À vista do exposto, elevamos os autos à consideração superior, propondo que o Tribunal decida por: 
a) conhecer da presente Representação, satisfeitos os requisitos de admissibilidade previstos nos artigos 235 e 237, inciso VII, do Regimento Interno deste Tribunal, c/c o art. 113, §1º, da Lei 8.666/1993, para, no mérito, considerá-la improcedente;
b) dar conhecimento à representante e ao Banco do Nordeste do Brasil da decisão que vier a ser adotada pelo Tribunal; 
c) arquivar os presentes autos.” 
Acolho a proposta da unidade nos termos do seguinte acórdão:
ACORDAM, os Ministros do Tribunal de Contas da União, com fundamento nos arts. 169,   235 e  237, do RI/TCU, em:
a) conhecer da presente Representação, satisfeitos os requisitos de admissibilidade previstos nos artigos 235 e 237, inciso VII, do Regimento Interno deste Tribunal, c/c o art. 113, §1º, da Lei 8.666/1993, para, no mérito, considerá-la improcedente;
 b) dar conhecimento à representante e ao Banco do Nordeste do Brasil do presente Acórdão;
 c) arquivar os presentes autos, conforme os pareceres emitidos nos autos.
1. Processo TC-Processo 023.833/2018-1 (REPRESENTAÇÃO) 
1.1. Representante: Coldar Serviços de Instalação de Ar Condicionado Ltda. (CNPJ 09.218.036/0001-10) .
1.2. Órgão/Entidade: Banco do Nordeste do Brasil S.A.
1.3. Relator: Ministro Raimundo Carreiro
1.4. Representante do Ministério Público: não atuou
1.5. Unidade Técnica: Secretaria do TCU no Estado do Ceará (Sec-CE) .
1.6. Representação legal: não há.

Banco do Nordeste do Brasil S.A.

Coldar Serviços de Instalação de Ar Condicionado Ltda. (CNPJ 09.218.036/0001-10).

RAIMUNDO CARREIRO

não há.

Não atuou

REPRESENTAÇÃO (REPR)

Secretaria do TCU no Estado do Ceará (Sec-CE).